【裁判字號】    95,易,3138
【裁判日期】    951226
【裁判案由】    竊盜
【裁判全文】
臺灣臺中地方法院刑事判決              95年度易字第3138號
公  訴  人  臺灣臺中地方法院檢察署檢察官
被      告  丙○○
                    國民
            乙○○
                    國民
上列被告等因竊盜案件，經檢察官提起公訴（九十五年度偵字第
一○九二五號），本院判決如下：
    主    文
丙○○竊盜，處有期徒刑月，如易科罰金，以銀元佰元即新
臺幣玖佰元折算壹日。
乙○○幫助竊盜，處拘役伍拾日，如易科罰金，以銀元佰元即
新臺幣玖佰元折算壹日。
    犯罪事實
一、緣丙○○前向經濟部水利署第三河川局承租臺中縣大安鄉大
    安溪三十甲段Ｒ２８、Ｒ２９、Ｒ３０地號土地種植稻米，
    惟於民國九十四年間，上開地點附近部分河床因颱風來襲，
    而遭河水侵蝕，丙○○乃改種植西瓜。而丙○○明知其承租
    範圍內之臺中縣大安鄉大安溪三十甲段ＯＫ＋３００堤防旁
    土地，係在大安溪行水區之河川地上，屬國有土地，未經取
    得土石開採許可，不得任意採取前開土地內之土石運往他處
    ，然因該處土質不適宜種植西瓜，而擬以行水區之砂石，向
    不知情之陳進興所經營之民峰砂石場換取砂土使用，遂基於
    意圖為自己不法所有之犯意，自九十五年四月二十六日起至
    同年五月四日止，於每日清晨六時許或傍晚六時許，接續在
    如附圖所示地點，駕駛其所有之挖土機，挖取砂石至其所有
    之拼裝車上，再駕駛拼裝車至民峰砂石場堆置，而以此方式
    竊取如附圖所示位置之砂石共計十二車，約六十五立方米。
    嗣於同年月五日清晨五時許，丙○○再基於同一犯意，在同
    上地點，接續以挖土機挖取砂石至其拼裝車上，擬再運往民
    峰砂石場，惟因該拼裝車之離合器故障，而無法啟動，乃於
    同日清晨五時二十五分前某時，以電話通知其子乙○○駕駛
    另一輛拼裝車前來供其載運盜採所得之砂石。乙○○明知丙
    ○○要其駕駛拼裝車，係要供盜採砂石之用，仍基於幫助丙
    ○○竊盜之犯意，依丙○○之吩咐，駕駛拼裝車至上開地點
    ，供丙○○使用。而丙○○則先將故障拼裝車上之砂石，倒
    回河床後，再駕駛挖土機，將先前挖取之砂石共計四立方米
    裝置到乙○○駕駛前來之拼裝車上，再駕駛該拼裝車前往民
    峰砂石場。惟丙○○於前往民峰砂石場途中，適遇因接獲檢
    舉，而駕駛私人車輛至現場埋伏之臺中縣警察局大甲分局海
    墘派出所警員林觀譜，林觀譜欲攔停丙○○所駕駛之拼裝車
    ，然丙○○不從，仍駕車繼續前進，惟又遇至執行防制盜採
    砂石勤務之同一派出所所長吳江松及警員吳菘添，始為警查
    獲，丙○○並帶同林觀譜等人至其盜採砂石之現場，再查獲
    當時正在丙○○採集砂石附近溪底之乙○○，並扣得挖土機
    一輛及拼裝車二輛。
二、案經臺中縣警察局大甲分局報告臺灣臺中地方法院檢察署檢
    察官偵查起訴。
    理    由
一、訊據被告丙○○、乙○○對於上開犯罪事實，均坦承不諱，
    並經證人即當時任職經濟部水利署第三河川局之甲○○於本
    院審理時結證稱：伊於九十五年五月五日，接到警方通知有
    查獲盜採砂石之案件，才到現場，本件被告丙○○採取砂石
    之處，屬河川地，是由經濟部水利署第三河川局管理的，該
    處與附近的西瓜田距離約有五、六十公尺，中間並無堤防或
    其他地上物，在九十四年夏天，被告丙○○承租之地點，確
    曾因為颱風來襲，大水將附近部分河床沖蝕，導致有明顯落
    差，但被告丙○○依規定僅能將其承租之地點就地整平，而
    不能將砂石外運，經伊比對第三河川局委請測量公司製作之
    實測圖及被告丙○○提出之承租位置圖，因為二圖之比例尺
    相同，對照其上Ｌ５之左斷面樁即可判斷被告丙○○採取砂
    石之地點，即是在其承租之土地上，伊嗣後有至民峰砂石場
    ，依照被告丙○○堆置於該處之砂石估算，被告丙○○應該
    已運走約十二車之砂石，六十五立方米之砂石，至於實測圖
    所載遭盜採之數量，並無法確定均是被告丙○○所盜採的等
    語（見本院卷第三七至四二頁）；證人林觀譜亦於本院審理
    時證述：因為自查獲本案前一星期開始，每天早上六、七時
    許，均有民眾撥打一一○檢舉有人在盜採砂石，並表示該人
    常常載個二輛就不載了，伊乃於九十五年五月五日清晨四時
    三十分許，去該處埋伏，後來在產業道路上，看到被告丙○
    ○開拼裝車載滿砂石經過，伊駕駛私人車輛要攔停被告丙○
    ○，但被告丙○○仍不停車，繼續往民峰砂石場的路上行駛
    ，剛好海墘派出所之所長及證人吳菘添行經該處，才將被告
    丙○○攔下，後來被告丙○○有帶領伊等前往其盜採砂石處
    ，當時被告乙○○蹲在盜採砂石區之右側溪底，伊就叫被告
    乙○○上來，伊並未發動現場之拼裝車等語（見本院卷第四
    八至五二頁）；證人吳菘添於本院審理時另結證稱：本件是
    證人林觀譜先到現場埋伏，而在產業道路上發現被告丙○○
    ，剛好伊與海墘派出所所長也接獲民眾檢舉，要去執行勤務
    ，經過該處才查獲被告丙○○，被告丙○○有帶領伊等到其
    盜採砂石區，當時被告乙○○人蹲在距離西瓜田約五十公尺
    之溪底，而在被告乙○○所在位置約六、七十公尺之稻田旁
    邊有一部拼裝車，拼裝車上並無砂石，附近則有一輛並未啟
    動之挖土機，當時伊只看到被告乙○○蹲在該處，並未作任
    何事等語（見本院卷第四三至四七頁）；證人即民峰砂石場
    之負責人陳進興則於警詢時證稱：被告丙○○自九十五年四
    月二十六日早上開始，自行以拼裝車載運砂石至民峰砂石場
    堆置，被告丙○○表示要以砂石換取民峰砂石場之砂土等語
    （見臺中縣警察局大甲分局刑案偵查卷宗【以下簡稱警卷】
    第一一、一二頁），均相符合；另就被告乙○○之部分，被
    告丙○○復以證人之身分於本院審理時證述：被告乙○○先
    前就看過伊在挖取砂石，伊在九十五年五月五日當天，駕駛
    一輛拼裝車，載了一些砂石後，要開上來，但該拼裝車無法
    啟動，所以就打電話回家，說伊要載砂石，但拼裝車壞掉，
    所以叫被告乙○○駕駛另外一輛拼裝車過來，而被告乙○○
    將拼裝車開來後，伊再重新將砂石挖到該拼裝車上等語甚詳
    （見本院卷第五三、五四頁），且有經濟部水利署第三河川
    局執行違反水利法現場取締紀錄二份、現場勘查紀錄、大安
    溪河川圖籍第二六號、保管條（挖土機及拼裝車）、責付保
    管條（在民峰砂石場所扣得六十五立方米之砂石）、大安溪
    三十甲堤防０＋３００附近違規案件實測圖（採取位置）及
    （堆置位置）各一份、經濟部水利屬第三河川局９４年期河
    川公地使用費繳納貸金聯單六張、查獲及盜採砂石現場照片
    共計三十七張（見警卷第一三至三二頁、臺灣臺中地方法院
    檢察署九十五年度偵字第一○九二五號偵查卷宗【以下簡稱
    「偵卷」】第一七、一八、二三、二四至二八頁）附卷可稽
    ，足徵被告二人之自白，均與事實相符，而堪以採信。按現
    行刑法關於正犯、從犯之區別，本院所採見解，係以其主觀
    之犯意及客觀之犯行為標準，凡以自己犯罪之意思而參與犯
    罪，無論其所參與者是否犯罪構成要件之行為，皆為正犯，
    其以幫助他人犯罪之意思而參與犯罪，其所參與者，苟係犯
    罪構成要件之行為，亦為正犯，必以幫助他人犯罪之意思而
    參與犯罪，其所參與者又為犯罪構成要件以外之行為，始為
    從犯，最高法院著有二十五年上字第二二五三號判例意旨參
    照。又按刑法第三十條所謂幫助他人犯罪，係指就他人之犯
    罪予以物質上或精神上之助力，使其易於實施之積極或消極
    行為，亦即予正犯以便利，使其易於實施犯罪行為而言（最
    高法院八十二年度臺上字第五九一八號判決意旨參照）。查
    被告丙○○於本院審理時另證述：被告乙○○僅會駕駛空的
    拼裝車，若滿載砂石，他根本無法控制車輛，亦不曾駕駛挖
    土機挖過砂石等語甚明（見本院卷五三頁），且依前述證人
    吳菘添及林觀譜證述其二人到達盜採砂石之現場時，被告乙
    ○○係在距離挖土機、拼裝車約有六、七十公尺之溪底，且
    現場之挖土機並未啟動等情，是就現存證據，尚不足以證明
    被告乙○○與被告丙○○有竊盜砂石之犯意聯絡及行為分擔
    ，惟被告乙○○既明知被告丙○○要其駕駛拼裝車，是要載
    運竊取之砂石，竟仍聽從被告丙○○之指示，駕駛拼裝車前
    往，而就被告丙○○九十五年五月五日之盜取砂石四立方米
    之行為予以助力，使被告丙○○該部分竊盜行為易於實施，
    自屬幫助犯無疑。又查，如附圖所示被告丙○○盜採砂石所
    在位置所遭盜採之砂石雖共計有一百七十八立方米，惟被告
    丙○○堆置於民峰砂石場及查獲當日所盜採而尚未運至民峰
    砂石場之砂石，總計僅有六十九立方米，且卷內並無其他積
    極證據足證二者間差額之一零九立方米，亦係被告丙○○所
    盜取，本諸罪疑唯輕原則，因認被告丙○○盜採之砂石總數
    為六十九立方米。從而，本件事證已臻明確，被告二人犯行
    均堪認定，應予依法論科。
二、按被告二人行為後，九十四年二月二日修正公布之刑法，業
    於九十五年七月一日施行，新刑法第二條第一項之規定，係
    規範行為後法律變更所生新舊法律比較適用之準據法，於新
    刑法施行後，應適用新刑法第二條第一項之規定，為「從舊
    從輕」之比較。另於比較時應就罪刑有關之共犯、未遂犯、
    想像競合犯、牽連犯、連續犯、結合犯，以及累犯加重、自
    首減輕暨其他法定加減原因（如身分加減）與加減比例等一
    切情形，本於統一性及整體性原則，綜其全部罪刑之結果而
    為比較（最高法院九十五年五月二十三日刑事庭第八次會議
    決議參照）。查刑法第三百二十條第一項之竊盜罪，其法定
    刑為得科五百元以下罰金，然被告行為後，於九十五年六月
    十四日增訂刑法施行法第一條之一，並規定：「中華民國九
    十四年一月七日刑法修正施行後，刑法分則編所定罰金之貨
    幣單位為新臺幣。九十四年一月七日刑法修正時，刑法分則
    編未修正之條文定有罰金者，自九十四年一月七日刑法修正
    施行後，就其所定數額提高為三十倍。但七十二年六月二十
    六日至九十四年一月七日新增或修正之條文，就其所定數額
    提高為三倍。」，且九十四年二月二日公布，九十五年七月
    一日施行之刑法第三十三條第五款修正為：「主刑之種類如
    下：˙˙˙五、罰金：新臺幣一千元以上，以百元計算之。
    」，是依修正後之法律，刑法第三百二十條第一項竊盜罪所
    得科處之罰金刑最高為新臺幣一萬五千元、最低為新臺幣一
    千元；而被告行為時適用之罰金罰鍰提高標準條例第一條前
    段規定：「依法律應處罰金、罰鍰者，就其原定數額得提高
    為二倍至十倍。但法律已依一定比率規定罰金或罰鍰之數額
    或倍數者，依其規定。」、現行法規所定貨幣單位折算新臺
    幣條例第二條規定：「現行法規所定金額之貨幣單位為圓、
    銀元或元者，以新臺幣之三倍折算之。」，及修正前刑法第
    三十三條第五款規定：「主刑之種類如下：˙˙˙五、罰金
    ：一元以上。」，是依行為時之法律，刑法第三百二十條第
    一項竊盜罪所得科處之罰金刑最高為新臺幣一萬五千元、最
    低為新臺幣三十元。因此，比較上述修正前、後之刑罰法律
    ，自以被告行為時之舊法即依修正前刑法第三十三條第五款
    ，並配合罰金罰鍰提高標準條例第一條前段，對被告為有利
    ，揆諸前揭最高法院決議及修正後刑法第二條第一項規定之
    「從舊、從輕」原則，自應適用被告行為時之法律，即修正
    前刑法之相關規定，予以論處。
三、核被告丙○○所為，係犯刑法第三百二十條第一項之竊盜罪
    ；被告乙○○所為，則係犯同法第三十條第一項前段、第三
    百二十條第一項之幫助竊盜罪。又被告乙○○應僅為幫助犯
    ，公訴意旨認被告乙○○與被告丙○○為共同正犯，尚有未
    洽，附此敘明。另被告丙○○竊盜之行為雖有數次，惟其時
    間緊密，侵害同一法益，依一般社會觀念，在刑法評價上，
    應視為數次之接續實施，為包括一罪之接續犯。被告乙○○
    為幫助犯，應依修正前第三十條第二項規定，減輕其刑（被
    告行為後，刑法第三十條雖經修正，然觀諸修正前後幫助犯
    之規定，僅有文字之修正，無關成立幫助犯內容之實質之變
    更，不屬法律之變更，惟因本件關於竊盜罪法定罰金刑之部
    分，係適用修正前之刑法規定，為使適用法律體例一致，亦
    應適用行為時即修正前之幫助犯之規定，附此敘明）。爰審
    酌被告二人素行良好（有卷附臺灣高等法院被告前案紀錄表
    可參），被告丙○○明知未經取得土石開採許可，不得任意
    採取河川地之土石運往他處，竟為圖一己私利，換取適宜栽
    種西瓜之砂土，即枉顧公眾安全，率爾盜取砂石，行為殊不
    可取，惟念其所盜取之砂石數量非鉅，惡性尚非重大，被告
    乙○○僅係提供被告丙○○助力，參與程度較低，且其二人
    犯罪後均坦承犯行，顯有認錯悔過之意，態度良好等一切情
    狀，分別量處如主文所示之刑。而被告二人行為時之刑法第
    四十一條第一項前段規定：「犯最重本刑為五年以下有期徒
    刑以下之刑之罪，而受六個月以下有期徒刑或拘役之宣告，
    因身體、教育、職業、家庭之關係或其他正當事由，執行顯
    有困難者，得以一元以上三元以下折算一日，易科罰金」；
    又被告行為時之易科罰金折算標準，修正前罰金罰鍰提高標
    準條例第二條前段（九十四年五月十七日修正刪除）規定，
    就其原定數額提高為一百倍折算一日，則本件被告行為時之
    易科罰金折算標準，應以銀元三百元折算一日，經折算為新
    臺幣後，應以新臺幣九百元折算為一日。惟九十五年七月一
    日施行之刑法第四十一條第一項前段則規定：「犯最重本刑
    為五年以下有期徒刑以下之刑之罪，而受六個月以下有期徒
    刑或拘役之宣告者，得以新臺幣一千元、二千元或三千元折
    算一日，易科罰金。」，比較修正前後之易科罰金折算標準
    ，以九十五年七月一日修正公布施行前之規定，較有利於被
    告，則本件依刑法第二條第一項前段之規定，應適用修正前
    刑法第四十一條第一項前段之規定，定其易科罰金之折算標
    準，以示懲儆。又檢察官雖聲請就扣案之屬於被告丙○○所
    有，且為供其犯本罪所用之挖土機一輛及拼裝車二輛予以宣
    告沒收。惟查上開挖土機係供被告丙○○作為平日整修田園
    所用；另拼裝車則是用以載運肥料及稻穀等情，亦據被告丙
    ○○於警詢時供明在卷（見警卷第五頁），且均為具有相當
    社會經濟價值之物，依本件被告丙○○、乙○○所為之犯行
    與該挖土機、拼裝車之經濟利用價值相較，遽予宣告沒收，
    顯與比例原則相違，且不利於社會經濟，爰均不為沒收之宣
    告，附此敘明。
據上論斷，應依刑事訴訟法第二百九十九條第一項前段，刑法第
二條第一項前段、第三百二十條第一項、修正前刑法第三十條第
一項前段、第二項、第四十一條第一項前段，罰金罰鍰提高標準
條例第一條前段、修正前罰金罰鍰提高標準條例第二條，現行法
規所定貨幣單位折算新臺幣條例第二條，判決如主文。
中    華    民    國    95    年    12    月    26    日
                    刑事第三庭    審判長法  官  唐光義
                                        法  官  賴妙雲
                                        法  官  郭妙俐
上正本證明與原本無異。
如不服本判決，應於送達後十日內向本院提出上訴狀（須附繕
本），上訴於台灣高等法院台中分院。
                                        書記官  陳玉芬
中    華    民    國    95    年    12    月    26    日
附錄論罪科刑法條
刑法第三百二十條
意圖為自己或第三人不法之所有，而竊取他人之動產者，為竊盜
罪，處五年以下有期徒刑、拘役或五百元以下罰金。
意圖為自己或第三人不法之利益，而竊佔他人之不動產者，依前
項之規定處斷。
前二項之未遂犯罰之。
修正前第三十條
幫助他人犯罪者，為從犯。雖他人不知幫助之情者，亦同。
從犯之處罰，得按正犯之刑減輕之。


司法院資訊處製作；財團法人民間司法改革基金會備份。
